【裁判字號】    97,消債抗,8
【裁判日期】    971008
【裁判案由】    抗告事件
【裁判全文】
臺灣花蓮地方法院民事裁定             97年度消債抗字第8號
抗  告  人  甲○○
上列抗告人因消費者債務清理條例事件聲請更生，對於中華民國
97年7月24日本院97年度消債更字第3號裁定，提起抗告，本院裁
定如下：
    主       文
抗告駁回。
抗告程序費用新臺幣壹仟元由抗告人負擔。
    理       由
一、抗告意旨略以：
  (一)鈞院認定民國95年9月22日至96年4月5日這段期間，因感染
    鉤端螺旋體，在此罹病期間，聲請人仍依約按月清償，顯見
    該疾病亦不至於影響聲請人之支付能力。如果這段5、6個月
    期間不生病，就有正常收入，有多餘的收入，就能支付往後
    的延續還款，就不至於毀諾，可見支付能力之主張，不能以
    時間點來作依據，應於有無收入來源，有無繼續性收入，來
    履行清償債務。鈞院也在97年5月5日發文要求聲請人補正說
    明現收入來源，如無繼續性收入，將來如何履行更生協議，
    可見收入的重要性，假如能正常工作，就有正常收入，對於
    日後的支付能力，就不影響。償債是長久的，面臨罹患疾病
    期間無法收入，是影響日後的支付能力。如果此支付能力，
    是收入減少，卻還能從收入來支付，那此支付能力，才足以
    認定不至於影響聲請人。
  (二)鈞院認定消化系統性質未明之腫瘤、慢性肝炎，並無證據證
    明該疾病致聲請人無法工作。但依醫生在診斷證明書中陳述
    ，消化系統性質未明之腫瘤，慢性肝炎，宜多休養，其休養
    就是休息，肝病本來就是要多休息，休息有時甚至比治療更
    有用，況且聲請人罹此慢性肝炎已達1年，至今還在治療中
    。
  (三)鈞院認定聲請人於95年5月間協商成立後，雖罹患上開疾病
    ，仍能自95年5月起至97年1月止，每月依協商條件如期還款
    26,450元，共償還18期，益證上述疾病並非不可歸責聲請人
    ，致履行協商有重大困難之事由。惟罹患疾病期間，能如期
    還款和未來是否能還款，是不能切割，應該是一貫性，為確
    保未來能還款，不管什麼時間點，均必須保持要有收入，才
    能持續繳款償債，聲請人卻於繳款期間罹患上述疾病，以致
    收入中斷，造成97年1月10日毀諾，疾病無收入是因，變成
    未來沒錢繳款，毀諾是果，既有因果關係，應就能證明毀諾
    是不可歸責聲請人。
  (四)白內障手術在93年間即協商成立前，聲請人只在陳述債權發
    生之原因，97年4月間進行雷射手術，只在加強疾病的發生
    原因，會增加生活困擾，沒有主張認屬不可歸責於己，致無
    法履行之事由。
  (五)高血壓、糖尿病、痛風、高脂質血症、左右兩眼白內障、過
    敏性鼻炎、中度睡眠呼吸中止症、胃食道回流：聲請人只在
    陳述債權發生的原因，也會影響日後償債的困難度，沒有主
    張認屬不可歸責於己，致無法履行之事由。至於聲請人在協
    商前，沒有審究自身之還款能力的考量問題，只是當初本身
    根本無法審究自身的還款能力的考量，是金管會和銀行公會
    事先就制定下的一套公式，當事人無法自主協商該還多少金
    額，以致收入不足以清償債務，再加上罹患疾病，收入中斷
    ，才有今天的聲請更生，並無任意選擇毀諾之情形，可是鈞
    院卻在裁定中主張「本院即無從任由聲請人任意選擇毀諾而
    准予更生之理」，看到鈞院有此論點，聲請人每在深夜，常
    反問自己，聲請人的本性有如此之惡嗎？雖然債權人之權益
    ，是不能無端受損，但聲請人在無能為力之下，要達到債權
    人的滿足需求，是困難重重，債權人的要求是合理的，聲請
    人哪有不知道的道理，今天聲請更生也是要還錢，就在與債
    權人之間無法協調下，唯有寄望鈞院的公權力來做監督和判
    決，聲請人不曾想過從更生中得到最大的利益，只想把人生
    最後的階段，交代清楚，不選擇逃避。為此爰依法提起抗告
    ，請求廢棄原裁定等語。
二、按債務人對於金融機構因消費借貸、自用住宅借款、信用卡
    或現金卡契約而負債務，在聲請更生或清算前，應提出債權
    人清冊，以書面向最大債權金融機構請求協商債務清償方案
    並表明共同協商之意旨，消費者債務清理條例第151條第1項
    定有明文。次按債務人與金融機構協商成立者，不得聲請更
    生或清算，但因不可歸責於己之事由，致履行顯有重大困難
    者，不在此限；本條例施行前，債務人依金融主管機關協調
    成立之中華民國銀行公會會員辦理消費金融案件無擔保債務
    協商機制與金融機構成立之協商，準用前項之規定，消費者
    債務清理條例第151條第5項、第6項分別定有明文。又聲請
    更生或清算不合程式或不備其他要件者，法院應以裁定駁回
    之，但其情形可以補正者，法院應定期間先命補正，復為同
    條例第8條所明定。依其立法理由可知，債務清償方案成立
    後，固由債務人按其條件履行，惟需於其後發生情事變更，
    在清償期間收入或收益不如預期，致該方案履行困難甚或履
    行不能，因不可歸責於己，始能聲請更生或清算，此項規定
    旨在避免債務人任意毀諾已成立之協商，濫用更生或清算之
    裁判上債務清理程序，蓋以債務清償方案係經當事人行使程
    序選擇權所為之債務清理契約，債務人應受該成立之協議所
    拘束，債務人既已與金融機構協商成立，如認該協商方案履
    行有其他不適當情形，自仍應再循協商途徑謀求解決。
三、經查：本件抗告人主張其毀諾之原因，係因長期身體健康欠
    佳，患有腫瘤、慢性肝炎、高血壓、糖尿病、痛風、高脂質
    血症、過敏性鼻炎、左右兩眼白內障、中度睡眠呼吸中止症
    、胃食道回流等疾病，致抗告人無法正常工作，收入中斷，
    無法再繳款，故抗告人違反原協商約定，係有不可歸責於己
    事由，致履行顯有重大困難，爰依上開條例第151條但書之
    規定聲請更生等語。然抗告人所述之自發性高血壓、糖尿病
    、痛風等疾病，其病史可追溯至民國88年（自發性高血壓）
    、94年（糖尿病、痛風），目前病情穩定，仍須長期追蹤治
    療，此有抗告人提出之財團法人佛教慈濟綜合醫院診斷證明
    書為證（原審卷第37-1頁）；且抗告人所述之高脂質血症、
    慢性非酒精性肝炎、胃食道回流及過敏性鼻炎等慢性疾病，
    其治療應遵從醫師之用藥指示及抗告人自我調整日常生活作
    息等方面相互配合，抗告人將無法正常工作之情形，導因於
    罹患慢性肝炎宜多休養，顯有認識錯誤；又抗告人之眼疾手
    術分別於93年間及97年4月間進行，皆發生於協商成立前及
    毀諾後，且上述眼疾手術，當有助於抗告人日後生活起居之
    方便，應無增加生活困擾之情形；況抗告人自95年5月協商
    成立後皆正常還款，期間雖於96年3月向最大債權金融機構
    台新銀行表示其因罹病，申請延期繳款2個月，隨後於96年5
    月起恢復正常還款達9個月，嗣於97年2月始毀諾，此有台新
    銀行之函覆可資參酌（原審卷第68頁），顯見該疾病當不至
    於影響抗告人之支付能力。此外，抗告人復未舉證證明其於
    協商成立後有何經濟狀況重大變更，相較抗告人協商時收入
    與本件聲請時並無顯著降低情形，難認有何不可歸責於抗告
    人之事由，致履行協商顯有重大困難之情形而毀諾，自應駁
    回抗告人更生之聲請。從而，原審裁定駁回抗告人更生之聲
    請，核無違誤，抗告意旨猶執前詞，指摘原裁定不當，求予
    廢棄另為裁定，為無理由，應予駁回。
四、據上論結，本件抗告為無理由，依消費者債務清理條例第15
    條，民事訴訟法第495條之1第1項、第449條第1項、第95條
    、第78條，裁定如主文。
中    華    民    國    97    年    10    月    8     日
                        臺灣花蓮地方法院民事庭
                            審判長法官  湯文章
                            法      官  陳燁真
                            法      官  劉柏駿
上為正本係照原本作成。
本裁定不得再抗告。
中    華    民    國    97    年    10    月    8     日
                            法院書記官  蔡芬芳


司法院資訊處製作；財團法人民間司法改革基金會備份。
